【裁判字號】    89,上易,106
【裁判日期】    891011
【裁判案由】    確認通行權
【裁判全文】
臺灣高等法院民事判決                            八十九年度上易字第一０六號
    上  訴  人  甲○○
    訴訟代理人  洪大明  律師
                陳勇松  律師
                張玉琳  律師
    被  上訴人  乙○○  住新竹.
    訴訟代理人  葉文博  律師
                楊淑珍  律師
右當事人間請求確認通行權事件，上訴人對於中華民國八十八年十二月二十四日臺灣
新竹地方法院第一審判決 (八十八年度訴字第三一七號），提起上訴，本院判決如左
：
    主    文
上訴駁回。
第二審訴訟費用由上訴人負擔。
    事    實
一、上訴人聲明求為判決：(一)、原判決廢棄。(二)、確認上訴人就被上訴人所有坐落新
    竹市○○段八０、八０之一、八０之二地號內如附圖一所示Ａ部分面積０．００
    二一公頃、Ｂ部分面積０．００二四公頃、Ｃ部分面積０．０００二公頃土地有
    通行權存在。(三)、被上訴人應將上開Ａ部分土地內如附圖二所示（Ａ）部分面積
    ０．００００六六公頃土地上之障礙物矮牆拆除，供上訴人通行。(四)、前項聲明
    ，願供擔保請准宣告假執行。(五)、第一、二審訴訟費用由被上訴人負擔。其事實
    上陳述，除與原判決記載相同部分，予以引用外，並補稱略以：(一)、上訴人係準
    備於同所七六地號土地上興建透天住宅居住，故原審認為上訴人可經同所七七、
    七八地號土地之小巷出入，顯不符實際，又原審未訊問該七七、七八地號土地所
    有人是否准許上訴人通行，逕認各該土地所有人無禁止他人通行，亦有未當。(二)
    被上訴人所有土地旁之巷道（按即新竹市○○路四四五巷五弄），已供通行二十
    年以上，柏油鋪設完善，屬供公眾通行之既成巷道，可連接中正路，職是，行經
    被上訴人所有土地連接此巷道，兩造皆蒙其利，此屬損害最少，且最為便利之處
    所。又此方案僅是臨時路徑，如日後政府按照都市○○○○道路，則上訴人所有
    土地將面臨道路，當然無須再通行被上訴人所有土地，故目前通行被上訴人所有
    土地應僅屬計劃道路未開闢前之權宜措施。所用證據；援用原審立證方法。
二、被上訴人聲明求為判決：(一)、上訴駁回。(二)、第二審訴訟費用由上訴人負擔。其
    事實上陳述，除與原判決記載相同部分，予以引用外，並補稱略以：(一)、上訴人
    所主張之通行權，皆無法藉由判決結果直通公路，況上訴人若欲由其所有土地直
    通新竹市○○路，只須向新竹市○○段七五地號土地所有人加以主張通行權即可
    ，該道路之寬度即已達三公尺左右，顯已足供人、車通行，根本無須經由被上訴
    人所有土地。倘若上訴人無法藉由上開新竹市○○段七五地號土地直通中正路，
    則其縱使經由系爭被上訴人所有土地，亦無法直通公路。(二)、上訴人據以主張之
    土地使用同意書，既係於民國（下同）六十一年間由當時新竹市○○○段二九三
    之五地號（即現今崙子段七五地號）土地所有人蔡明辛所出具，則上訴人據以主
    張之對象理應是蔡明辛或其後手；上揭土地使用同意書上並無載明被上訴人所有
    樹林頭段二九三之八一地號（即現今崙子段八０、八０之一、八０之二地號）土
    地亦應供上訴人或其他人通行，且兩造又未曾訂定有任何准予通行之協議，是以
    ，上訴人擅以該土地使用同意書主張通行權，自屬無據。所用證據，除援用原審
    立證方法外，並補提出：(一)、土地登記謄本五件。(二)、地籍圖謄本一件為證。
三、本院依上訴人聲請訊問證人林信男。
    理    由
一、本件上訴人起訴主張：坐落新竹市○○段七六地號土地為上訴人所有，係屬袋地
    ，對外無適宜之聯絡以至公路，而被上訴人所有同所八０、八０之一、八０之二
    地號土地橫亙於上訴人土地與道路之間，非經過被上訴人所有上述土地無法與道
    路相通，且兩造所有前開土地，均係由同一筆土地所分割出來，而上訴人所有土
    地係因分割而成袋地，依民法第七百八十九條之規定，上訴人亦得主張通行被上
    訴人所有土地，至被上訴人所辯可銜接新竹市○○路○○道，現已遭該土地所有
    人全數搭蓋鐵皮屋，雖屬計劃道路但尚未經徵收，兩造亦無從阻止，是被上訴人
    抗辯上訴人應通行該計劃道路，顯不可行。又上訴人所主張之通行土地，目前均
    為空地，其中如附圖一所示Ｂ部分土地，屬都市○○道路範圍，Ｃ部分土地則僅
    二平方公尺，Ａ部分土地僅二一平方公尺，倘被上訴人如欲建築時，仍須保留百
    分之四十之法定空地（建蔽率）不得建築，該供通行之部分土地，正可留作法定
    空地，另被上訴人亦必須以上訴人主張之範圍作為通路，故對被上訴人而言，實
    無任何損害可言。至被上訴人興建圍牆外之新竹市○○路四四五巷五弄巷道，已
    供通行二十年以上，屬供公眾通行之既成巷道，對上訴人主張之通行土地為損害
    最少，且最為便利之處所，兩造皆蒙其利，如以後政府按照都市○○○○道路，
    則上訴人所有土地將面臨道路，即無須再通行被上訴人所有土地。訴外人蔡明辛
    出具之土地使用權同意書並未涉及通行權之設定，縱令為真正，亦僅為使用借貸
    契約，依債權相對性原則，於目前所有人即訴外人張仁澤依法承擔訴外人蔡明辛
    之債務及訴外人郭若虛將其債權移轉於上訴人以前，上訴人無從逕向訴外人張仁
    澤請求履行；且前開崙子段七五、七五之一地號之通路因已搭建房屋而發生重大
    變動，上訴人應得另選他地即被上訴人所有土地主張通行權；又土地是否與公路
    無適宜之聯絡，應依現況判斷之，本件被上訴人抗辯上訴人應通行之前開崙子段
    七五、七五之一地號土地，既為土地所有人搭建鐵皮屋阻絕通行，上訴人即難有
    道路可通至公路，而被上訴人所有土地可與公路聯絡，又為損害最少之處所，自
    應認上訴人得通行該土地；至於被上訴人所抗辯往後通行竹光路，則需要通過訴
    外人所有七九之一、七七之一、七八之二地號水利地水溝等，該路曲折且無法通
    行車輛，無法達一般通行之效用等情。爰依相鄰關係，求為確認上訴人就被上訴
    人所有坐落新竹市○○段八０、八０之一、八０之二地號內如附圖一所示Ａ部分
    面積０．００二一公頃、Ｂ部分面積０．００二四公頃、Ｃ部分面積０．０００
    二公頃土地有通行權存在及被上訴人應將右開Ａ部分土地內如附圖二所示（Ａ）
    部分，面積０．００００六六公頃土地上之障礙物矮牆拆除，供上訴人通行之判
    決。
    被上訴人則以：兩造之土地原均屬訴外人王新發所有新竹市○○○段二九三之五
    地號土地之一部，嗣因訴外人王新發欲將上開土地讓售予他人，遂自樹林頭段二
    九三之五地號土地分割出同所二九三之七八至二九三之八五地號土地，並將其中
    四筆土地即樹林頭段二九三之八一（目前為崙子段八０地號）、二九三之八二（
    目前為崙子段七六地號）、二九三之八三（目前為崙子段七七地號）、二九三之
    八四（目前為崙子段七九地號）地號土地，出售與被上訴人、上訴人之前手郭若
    虛及訴外人郭達壯、吳珠秀四人，是兩造土地既均係從樹林頭段二九三之五地號
    土地分割出來，上訴人自得對樹林頭段二九三之五地號土地所有人主張通行權，
    且當時所有人即與四位買主協商，沿著前開七六、七七地號及七九、八０號土地
    中間界線各向後劃約三公尺（總計六公尺）作為各自之道路，以連接前段靠近中
    正路之同所七五地號土地，計寬六公尺之通路，直通中正路，嗣訴外人王新發將
    前揭樹林頭段二九三之五（即現今崙子段七十五、七十五之一）地號土地讓與訴
    外人蔡明辛，為使兩造既存之通行權不受影響，除將供通行用之土地無償讓與外
    ，並由訴外人蔡明辛出具土地使用權同意書，以證明其確實同意在所有前開樹林
    頭段二九三之五地號土地上劃出如同意書附圖所示寬二十台尺之道路供通行之用
    ，而上訴人買受其前手即訴外人郭若虛所有土地，自繼受上開權利，自應依原有
    通路照常通行，是以上訴人土地自始即可直通至新竹市○○路，要非上訴人所主
    張係屬袋地；且前開通行道路既經訴外人蔡明辛出具土地使用權同意書，可直通
    中正路，是以當以該已有之通道為最佳通路，而上訴人買受系爭土地時，尚有該
    直通中正路之通路，並未有鐵皮屋之搭建，上訴人亦知該通行路段即為計劃道路
    之所在，且其後側又可直通竹光路，並無上訴人所指已成袋地情事，縱日後因通
    行路段前段遭訴外人違建，惟查該違建並非不得訴請拆除，上訴人並非無通道可
    行；況上訴人所有土地旁既設有計劃道路以供通行，則以計劃道路上之通路通行
    至中正路亦屬損害最少，又被上訴人所有前開土地，因都市計劃之關係，面積業
    已由二百四十二平方公尺縮減為一百二十平方公尺，僅餘同所八十地號土地可資
    使用，經濟效益已形大減，如再提供上訴人通行使用，則所剩土地寥寥無幾，更
    無法妥善利用建屋或銷售，損害至鉅，自難謂上訴人係通行損害最少之處所及方
    法；是以上訴人所主張之通行權，自難認係較原有通道（即可直達中正路之通道
    ）之損害為少等語，資為抗辯。
二、經查上訴人主張新竹市○○段七六地號土地為其所有，而同所八０、八０之一、
    八０之二地號土地係屬被上訴人所有，與上訴人所有前開土地相鄰之事實，業據
    其提出複丈成果圖、土地登記謄本為證（見原審卷第五頁至第十頁），復經原審
    會同新竹市地政事務所測量員赴現場勘測屬實，有勘驗筆錄及土地複丈成果圖在
    卷可按（見原審卷第二０六頁至第二０九頁），且為被上訴人所不爭執，固堪信
    為真實。
三、惟查上訴人所有前開土地目前可經由同所七七、七八地號之空地，再經由既有巷
    道，而通往新竹市○○路。而該既有巷道經現場丈量結果其寬度為四公尺，至前
    開通往既成巷道前之空地最窄寬度亦有二點六公尺，然上訴人所有前開土地目前
    僅有一小型鐵皮屋，其餘則為空地，該鐵皮屋目前係供作置放物品之用，並無人
    居住等情，已據原審赴現場履勘明確，製有勘驗筆錄在卷可考（見原審卷第二０
    六頁至第二０九頁），並有現場照片二幀附於原審八十七年度訴字第五二九號確
    認通行權事件卷內可稽，且為上訴人所不爭執。前開通行巷道其中最窄處既有二
    點六公尺之寬度，已足供一般自用小客車通行，再經參酌上訴人所有前開土地之
    使用現狀，尚難認上開巷道對上訴人所有前開土地有不適宜之情形。雖上訴人主
    張上開巷道，須經過數筆訴外人所有之土地、水利地，且不適於一般通行云云，
    惟查上訴人所稱經過之空地及既成巷道，雖係私人所有之土地，惟其中既成巷道
    部分，已供公眾通行，而前開空地部分，所有人亦無任何禁止他人通行，實際亦
    供他人通行之用之情形，業據證人即同所七八、七八之二地號土地地上權人林信
    男證述屬實（見本院卷第七六頁），並有現場照片可稽，是在前開各相關土地所
    有人禁止他人通行之前，亦難僅因係屬私人所有土地即認上訴人所有前開土地係
    屬袋地。又前開通往竹光路之通行巷道雖較為曲折，惟其最窄處既有二點六公尺
    之寬度，基於前開說明，尚難謂因此即構成與公路無適宜之聯絡之要件，而得主
    張民法第七百八十七條之通行權。
四、復按因土地一部之讓與或分割，致有不通公路之土地者，不通公路土地之所有人
    因至公路，僅得通行受讓人或讓與人或分割人之所有地，民法第七百八十九條第
    一項定有明文。而上開所定之通行權，係因土地所有人為土地一部之讓與或分割
    ，對於致生不通公路之土地者，得為預見，可期先為合理解決，自不能因當事人
    之任意行為，而加重其他鄰地所有人之負擔；故凡因土地一部之讓與或分割，致
    有不通公路之土地者，不通公路土地之所有人，因至公路，僅得通行受讓人或讓
    與人或他分割人之所有地，此項通行權性質上為土地之物上負擔，隨土地而存在
    ，蓋此項通行權係為土地利用之社會經濟目的，所賦予土地所有人之法律上當然
    負擔，原具有準物權之請求權性質，不因嗣後之土地輾轉讓與，而得使原有通行
    權消滅（最高法院八十三年度台上字第二二三九號及八十五年度台上字第三九六
    號判決參照）。查上訴人所有崙子段七六、七六之一地號土地，重測前之地號為
    樹林頭段二九三之八二地號，而被上訴人所有崙子段八０、八０之一、八０之二
    地號土地，重測前為樹林頭段二九三之八一地號，均係自樹林頭段二九三之五（
    亦即目前崙子段七五、七五之一）地號土地分割出來，原均屬訴外人王新發所有
    ，而前開樹林頭段二九三之五地號土地有直接面臨新竹市○○路○○路等情，亦
    有新竹市地政事務所民國（下同）八十八年八月二十七日（八八）新地一字第八
    ００二號函送之土地登記謄本、土地登記電腦查詢資料（見原審卷第九十九頁至
    第一０四頁）及新竹市政府工務局八十八年十一月二十二日（八八）市工都字第
    二七八八六號函送之都市計劃地籍圖在卷可按（見原審卷第一四八頁至一四九頁
    ），復經原審赴現場履勘屬實，且為兩造所不爭執。次查前開崙子段二九三之五
    地號土地原所有人王新發，於五十九年四月十五日先行將樹林頭段二九三之五地
    號土地予以分割，即自該筆土地分割出二九三之七八至二九三之八五地號土地，
    並將樹林頭段二九三之八一（目前為崙子段八０、八０之一、八０之二地號）、
    二九三之八二（目前為崙子段七六、七六之一地號）、二九三之八三（目前為崙
    子段七七、七七之一地號）、二九三之八四（目前為崙子段七九、七九之一地號
    ）地號土地四筆，出售與被上訴人、上訴人之前手郭若虛及訴外人郭達壯、吳珠
    秀四人，前開樹林頭段二九三之五地號所餘土地（即目前為崙子段七五、七五之
    一地號）則仍面臨中正路等情，亦有土地登記謄本可證（見原審卷第四十八頁至
    第五十八頁），並經證人郭若虛、郭達壯、吳珠秀證述屬實（見原審卷第一二０
    頁至第一二二頁），復為上訴人所不爭執，自堪認為真實。則上訴人及被上訴人
    所有前開土地既均係自樹林頭段二九三之五地號土地（即目前崙子段七五、七五
    之一地號）分割出來，而該土地係直接面臨新竹市○○路○○路，則茍因前開分
    割使上訴人所有前開土地成為袋地，揆諸前揭說明，則前開同所崙子段七五、七
    五之一地號土地雖經輾轉讓與，另崙子段七六、七六之一地號土地亦由上訴人自
    訴外人郭若虛取得所有權，惟上訴人仍應基於民法第七百八十九條規定，向讓與
    土地即直接面臨公路之同所崙子段七五、七五之一地號土地所有人主張通行權才
    是。
五、又前開樹林頭段二九三之五地號土地原所有人王新發將前開樹林頭段二九三之八
    一、二九三之八二、二九三之八三、二九三之八四地號土地分割出來出售予被上
    訴人、上訴人前手郭若虛及訴外人郭達壯、吳珠秀四人時，有經過協商，沿著前
    開崙子段二九三之八一、二九三之八二及二九三之八三、二九三之八四地號（即
    崙子段七六、七七地號及七九、八０地號）土地中間界線各向後劃約三公尺（總
    計六公尺）作為各自之道路，以連接前段靠近中正路之同段二九三之五地號（即
    崙子段七五、七五之一地號）土地計寬六公尺之通路，直通新竹市○○路，前開
    供作通路之土地，均係訴外人王新發無償供作通行之用，嗣後因王新發於六十一
    年六月二十五日將前開樹林頭段二九三之五地號（即現今崙子段七五、七五之一
    地號）土地讓與訴外人蔡明辛，為使兩造既存之通行權不受影響，除將供通行用
    之土地無償讓與蔡明辛外，另由訴外人蔡明辛出具土地使用權同意書（見原審卷
    第四十七頁），以證明其確實同意在所有前開樹林頭段二九三之五地號土地上劃
    出如同意書附圖所示寬二十台尺之道路供眾人通行之用等情，亦有土地使用權同
    意書及土地登記簿謄本可證（見原審卷第四十三頁至第四十八頁），復經證人郭
    若虛、郭達壯、吳珠秀證述屬實（見原審卷第一一九頁至第一二二頁）。雖上訴
    人主張前開土地使用權同意書僅具有債權之效力云云；惟基於前述說明，民法第
    七百八十九條所定之通行權，其性質上應屬土地之物上負擔，隨土地而存在，蓋
    此項通行權係為土地利用之社會經濟目的，所賦予土地所有人之法律上當然負擔
    ，原具有準物權之請求權性質，不因嗣後之土地輾轉讓與，而得使原有通行權消
    滅，是因土地之一部分割、讓與致有不通土地者，依法本得向分割人、受讓人或
    讓與人主張通行之權利，則前開分割人、受讓人或讓與人間因無法通行而就讓與
    地、受讓地或分割地所為通行權範圍之約定，其性質亦自然同具有準物權之性質
    ，而不能單純以一般同意使用土地之約定僅具債權效力視之。而依據前開證人所
    為之證述，足見當時原土地所有人王新發將前開土地分割出來出售予被上訴人、
    郭若虛、郭達壯及吳珠秀時，已考慮前開各買受人買受之土地將無法有對外聯絡
    之道路，始就通行權之範圍預作約定，並直接通往原面臨之公路，而王新發將其
    所有土地再轉售予訴外人蔡明辛時，更將前開通行之範圍擬具為具體之土地使用
    權同意書自明，亦即係因訴外人王新發、受讓人即被上訴人、郭若虛、郭達壯、
    吳珠秀等人對於致生不通公路之土地有所預見，而先期為合理解決之約定；而上
    訴人亦主張前開因分割出來出售之結果使其土地成為袋地等情，則無論前開王新
    發與各買受人之約定或前開蔡明辛出具之土地使用權同意書，均係針對民法第七
    百八十九條規定之請求權所為之約定，自應隨同土地而存在，否則若無前開約定
    ，則上訴人所有前開土地早已成為袋地，本得依據相鄰關係之袋地通行權主張，
    是前開就通行權之約定乃為免日後相鄰關係之通行有所爭執及訴訟而為，足見此
    提供通行權之約定並非僅存在特定當事人間，而係本諸土地物權之相鄰關係之規
    定，為土地之物上負擔，存在於相鄰關係之土地所有權人及其繼受人，是無論前
    開崙子段七五、七五之一地號土地是否有輾轉他人，以及上訴人是否取得前開土
    地使用權同意書，均對上訴人得據以向崙子段七五、七五之一地號土地所有人主
    張通行權之效力不生影響，是上訴人所為此部分之主張自不足取。復查崙子段七
    五、七五之一地號土地目前所有人為訴外人張仁澤，其取得前開土地所有權之日
    期為七十七年五月十九日，亦有土地登記簿謄本在卷可按（見原審卷第五六頁）
    ；而上訴人所有前開土地之前手郭若虛係於八十七年七月二十三日對被上訴人提
    起確認通行權存在訴訟，而原審曾於八十七年十一月五日就該事件赴現場履勘發
    現，當時通往新竹市○○路○道路（即屬於崙子段七五、七五之一地號土地部分
    ）寬約四公尺，並無建物等情，亦據本院調取原審八十七年度訴字第五二九號確
    認通行權事件卷宗核閱屬實（有勘驗筆錄可稽，見原審卷第二０六頁至第二０八
    頁），而證人郭若虛亦證稱原通往中正路通行道路上之鐵皮屋係於其出售予上訴
    人後始搭建完成。足見訴外人張仁澤取得前開崙子段七五、七五之一地號土地後
    ，前開通往中正路之通行道路業已存在，且已供通行十年餘，嗣後始另行加蓋鐵
    皮屋，上訴人對於崙子段七五、七五之一地號土地所有人，自應主張加以排除侵
    害，回復通行，茲上訴人捨此不為，反而向被上訴人主張被上訴人應另行提供土
    地供其通行，益證其主張不足取。
六、上訴人雖再以民法第七百八十九條規定，主張對被上訴人所有前開土地有通行權
    云云；惟基於前述，前開樹林頭段二九三之五地號土地原即直接面臨新竹市○○
    路，而原土地所有人王新發將崙子段二九三之五地號土地分割出來出售予被上訴
    人、郭若虛、郭達壯及吳珠秀後，已就前開無法通行公路而應如何通行之範圍預
    為約定，並符合各所有人之合理期待，是上訴人如得再以前開規定再向被上訴人
    主張通行權，無非課以被上訴人買受當時無從預見之義務，而與民法第七百八十
    九條之規定意旨不符。且查有通行權人應於通行之必要範圍內，擇其周圍地損害
    最少之處所及方法為之，民法第七百八十七條第二項亦定有明文，而基於前述，
    前開約定通行範圍係採各自沿界址退讓三公尺而直通中正路，亦屬損害最少之方
    式及處所，反之，如依上訴人之主張，則不僅要經過被上訴人所有前開土地，尚
    須經過一私設之巷道，始連接新竹市○○路，較之前開原本通行之道路而言，亦
    難謂上訴人所主張者係屬損害最少之方式及處所。上訴人雖主張前開巷道已被編
    列為「中正路四四五巷五弄」，已供公眾通行多年云云，惟查上訴人就此事實並
    未舉證以實其說，且查前開巷道之地號為崙子段一０九地號，為私人所有，亦有
    土地登記謄本附於原審八十七年度訴字第五二九號卷內可考；又前開巷道末端即
    連接被上訴人所有前開土地，被上訴人已於其土地上設置有如附圖二（Ａ）部分
    所示矮牆加以阻隔等情，亦據原審赴現場履勘屬實（見原審卷第二０七頁反面）
    ，則該巷道顯係僅供該巷道兩旁建物所有人通行，而非供公眾通行自明，另前開
    巷道電桿上尚貼有「道路原私人所有，車輛勿通行」等語，亦有前開勘驗筆錄可
    憑，是以上訴人所為此部分之主張亦屬無據。
七、綜上所述，上訴人所有前開土地非屬於民法第七百八十七條所稱之袋地；又縱屬
    袋地，參諸民法第七百八十九條規定及兩造前開土地之讓與人與受讓人間所為之
    約定，上訴人亦應向同所崙子段七五、七五之一地號土地所有人主張通行權，而
    非向被上訴人主張。從而上訴人請求確認其就被上訴人所有前開土地內如附圖一
    所示Ａ、Ｂ、Ｃ部分土地有通行權及拆除如附圖二所示（Ａ）部分土地上之障礙
    物矮牆，自屬無據，不應准許。原審所為上訴人敗訴之判決，核無違誤，上訴論
    旨猶執前詞指摘原判決不當，求予廢棄改判，為無理由。
八、至兩造其餘之攻擊或防禦方法及未經援用證據，經本院斟酌後，認為均不足以影
    響本判決之結果，自無逐一詳予論駁之必要，併此敘明。
九、據上論結，本件上訴為無理由，依民事訴訟法第四百四十九條第一項、第七十八
    條，判決如主文。
中    華    民    國    八十九    年        十      月        十一      日
                              臺灣高等法院民事第十三庭
                                  審判長法  官  林  鄉  誠
                                        法  官  謝  碧  莉
                                        法  官  劉  清  景
右正本係照原本作成。
不得上訴。
中    華    民    國    八十九    年        十      月        十七      日
                                        書記官  高  澄  純


司法院資訊處製作；財團法人民間司法改革基金會備份。
